臺灣臺中地方法院刑事判決　　　　　　　　　　　　　九十一年度易字第一四七號
　　公　訴　人　臺灣臺中地方法院檢察署檢察官
　　被　　　告　丙○○
　　　　　　　　甲○○
右列被告因竊佔案件，經檢察官提起公訴（八十九年度偵字第一八七七七號），本院
判決如左：
    主  文
丙○○、甲○○均無罪。
    理  由
一、公訴意旨略以：被告丙○○與甲○○二人，明知台中市○區○○段六七之一五七
    號土地，非其等所有，不得在該地號土地上，為任何利用，惟其二人竟基於共同
    犯意聯絡，意圖為自己不法之利益，於民國八十九年五月十一日，在前揭地號土
    地上，種植榕樹一棵，將該地佔為己有，因認被告二人共犯刑法第三百二十條第
    二項竊佔罪嫌。
二、按犯罪事實應依證據認定之，無證據不得推定其犯罪事實，又不能證明被告犯罪
    者，應諭知無罪之判決，刑事訴訟法第一百五十四條、第三百零一條第一項分別
    定有明文。又事實之認定，應憑證據，如未能發現相當證據，或證據不足以證明
    ，自不能以推測或擬制之方法，以為裁判基礎（最高法院著有四十年台上字第八
    六號判例參照）。再告發人之告發，本以使被告受刑事訴追為目的，故其陳述是
    否與事實相符，自應調查其他證據，以資審認，苟其所為攻擊之詞，尚有瑕疵，
    則在此瑕疵未予究明以前，即不能遽採為斷罪之基礎。另按認定犯罪事實，所憑
    之證據，雖不以直接證據為限，間接證據亦包括在內，然無論直接或間接證據，
    其為訴訟上之證明，須於通常一般之人均不致於有所懷疑，而得確信其為真實之
    程度者，始得據之為有罪之認定，倘其證明尚未達到此一程度，而有合理性懷疑
    之存在時，即無從為有罪之認定，此亦經最高法院著有七十六年台上字第四九八
    六號判例可資參照。
三、公訴人認被告二人共犯刑法竊佔罪嫌，無非係以：被告二人坦承種樹，且其等所
    共同種植之樹木，確有一棵植於台中市○區○○段六七之一五七號土地（下簡稱
    系爭土地）上，有臺灣臺中地方法院檢察署檢察官委請台中市中山地政事務所（
    下簡稱中山地政）派員測量屬實，有該所檢送如附圖所示土地複丈成果圖在卷可
    明，及被告二人於種樹前，既有聲請該事務所人員前往現場測量，卻又將一棵樹
    種植於系爭土地上，顯見其等並未依照測量結果行動等節為其依據。然訊據被告
    二人堅詞否認有何竊佔犯行，被告丙○○辯稱：系爭土地並非告發人乙○○所有
    ，樹木是伊請被告甲○○種植，於種植前有先鑑界，鑑界完畢後才種植等詞，被
    告甲○○辯稱：樹木是伊種植的，但被告丙○○委請伊種植前，有先請地政人員
    鑑界過一、二次，可能是界址有誤，才會產生越界等語。
四、經查：
  (一)系爭土地係案外人王宅美所有，有中山地政檢送土地登記簿謄本一份在卷可稽，
    告發人乙○○並非所有權人，亦非被害人，是其提出告訴，只具告發性質，公訴
    人認其具備告訴人身份，容有誤會，合先敘明。
  (二)被告丙○○於八十九年五月十一日委請被告甲○○種植之樹木中，確實有一棵樹
    木位於系爭土地上，業經檢察官會同被告二人及告發人分別於九十年一月五日及
    同年十月二十二日勘驗現場屬實，製有勘驗筆錄二份為證，並囑託中山地政派員
    實地測量屬實，有該所檢送如附圖所示土地複丈成果圖存卷可徵，被告二人有共
    同佔用之事實，固堪認定。
  (三)然被告丙○○之夫賴清建係坐落系爭土地西南側之同段六七之五四號土地共有人
    之一（應有部分二分之一），賴清建自小因持續性高燒導致輕度智能不足，只能
    從事簡單性工作操作，有卷附土地登記簿謄本及行政院國軍退除役官兵輔導委員
    會榮民總醫院台中分院診斷證明書各一份可證，故賴清建所有同段六七之五四號
    土地均由配偶即被告丙○○管理，尚與常情不相悖。至與系爭土地相鄰之同段六
    七之五四號土地、六七之五九號土地（賴清建父親賴字金為共有人之一，應有部
    分為四分之一），雖均在台中市政府規劃之六米計畫道路範圍內，然依被告二人
    於八十九年五月十一日種植樹木時之現況並非屬既成巷道，業據證人台中市西區
    土庫里里長栗藍倩於另案（九十年度交聲字第四號）訊問時證稱：「受處分人（
    本案被告丙○○）圍起來的土地本來就有圍了，是誰圍的我不知道，本來存中街
    一六一巷十弄（指同段六七之五四號、之五九號土地之巷名）到那裡就已經是死
    巷了，大約在八十九年因為建設公司在那邊有買地，將受處分人圍起來的土地地
    內側上的房屋拆除以後，感覺很空曠，但是沒有通，也不是路，以前是到那邊就
    不是路了」等語，證人即舉發本案被告丙○○違反道路交通管理處罰條例（堆積
    、放置或拋擲足以妨害交通之物）之台中市警察局第一分局民權派出所警員祁進
    興亦於該案訊問時證稱：「（如何判斷受處分人有違規情事？）當時有人檢舉，
    當時路是沒有在通行的，當初是依照別人檢舉，我們就舉發再講，我們並沒有認
    定阻礙道路的事」、「（為何別人檢舉你們就舉發？）我去看現場的情況應該是
    假象，受處分人圍起來的地方本來不是道路，是建築公司將圍牆弄倒以後，照相
    看起來原來是道路的假象」、「（既然依照你勘查的結果，本來不是道路，為何
    還要舉發？）我是依分局的長官指示，長官陳瑞琦說依照照相的情況是阻礙道路
    ，所以才舉發」、「（如何判斷受處分人圍起來的地方不是道路？）因為我之前
    看也是這樣」等語，證人陳瑞琦於該案訊問時證稱：「（是否指示祁進興舉發？
    ）我只提供他資料」、「（祁進興是否有向你表示到現場看不是道路？）有的」
    、「（既然不是道路，為何要舉發？）我是以公文為主」等詞，證人即台中市政
    府工務局都市計畫課技士何明憲亦於該案訊問時證述：「同段六七之五四號土地
  是已經都市計畫完成的計畫道路，但是還沒有完成徵收，是否已經開闢為道路要
    問建設局土木課，從航照圖無法判定是否有供公眾通行的道路」等詞，有台中市
    政府於八十九年九月十九日以八九府工都字第一二八一二一號函覆檢舉人劉惠美
    在案，及本院職權調取九十年度交聲字第四號卷附筆錄核閱屬實。足見被告丙○
    ○管理配偶賴清建所有同段六七之五四號土地雖規劃為計畫道路用地，並未經過
    徵收，被告丙○○之夫賴清建仍擁有二分之一共有權利至明，且被告丙○○於八
    十九年五月十一日委請被告甲○○種植樹木並圍築籬笆之處（即如附圖所示Ａ、
    Ｂ、Ｃ、Ｄ點乃圍籬鐵柱，Ａ至Ｂ點虛線部分則為矮樹圍籬，Ｅ點為Ｂ點支撐鐵
    柱）本即設有障礙物，並非供公眾使用之道路。依此，被告丙○○委請被告甲○
    ○圍築之處既非供公眾通行，且先前該處即有圍築物，則其等於圍築物遭不詳人
    士拆除後，再度圍築籬笆並種樹木，即難認其等有何竊佔犯行，況被告二人所圍
    築之籬笆、樹木，其中Ａ、Ｂ、Ｃ點圍籬鐵柱均位於同段六七之五四號土地與六
    七之五九號土地之界址上，Ａ點至Ｂ點虛線連成之矮樹圍籬則均位於同段六七之
    五四號土地上，被告丙○○在其夫賴清建所有土地上圍築籬笆、種植樹木雖未徵
    得另名共有人陳敏峰之同意，然依據前揭土地複丈成果圖位置圖顯示被告丙○○
    佔用範圍實屬甚微，絕不超逾其夫賴清建擁有應有部分二分之一權利，自難認有
    何不法意圖（何況另名共有人陳敏峰亦未曾提出告訴）。雖被告丙○○委請被告
    甲○○種植如附圖所示Ｂ之樹木有佔用王宅美所有系爭土地之事實（如附圖所示
    Ｄ點圍籬鐵柱則於九十年十月二十二日履堪現場時已遭拔除），然實際被害人王
    宅美並未提出告訴，且被告丙○○種植該樹木乃連同如附圖所示Ａ、Ｂ、Ｃ、Ｄ
    點之圍籬，及與Ａ點連成之矮樹一同建築及種植，並非單獨為之，而如附圖所示
    圍籬鐵柱、矮樹大部分均位在同段六七之五四號土地，僅如附圖所示Ｂ部分之「
    一棵樹」佔用系爭土地之些微部分，況被告丙○○於種植前，於八十九年五月間
    即申請中山地政鑑界，於八十九年五月十一日領得鑑界成果複丈成果圖說後才圍
    築籬笆及種樹，有中山地政以九十一年三月二十一日檢送申請書及鑑界圖各一份
    可明，顯見被告二人經過鑑界後才蓋，且籬笆、樹木大部分全部位於同段六七之
    五四號與六七之五九號土地界址上，實難認被告二人有將該一棵樹植於系爭土地
    之竊佔不法意圖可言。
  (四)綜上所述，被告二人應無竊佔之故意，被告等人辯解均堪採信。此外，復查無其
    他積極證據足以證明被告有何竊佔犯行，被告二人犯行不能證明，爰均依法為無
    罪判決之諭知。至告發人雖到庭及具狀均堅稱被告二人有竊佔及圍堵行為有妨害
    其權利之行使，涉犯刑法第三百二十條第二項、第三百零四條罪嫌云云，然本案
    業經認定被告並無竊佔犯行如前，檢察官所起訴者亦不及被告有無妨害通行之事
    實，本院自無從審理，附此敘明。
據上論斷，應依刑事訴訟法第三百零一條第一項，判決如主文。
中      華      民      國      九十一      年        四    月    九    日
                                        法  官    賴  妙  雲
右正本證明與原本無異。
如不服本判決，應於送達後十日內向本院提出上訴狀 （須附繕本） ，上訴於台灣高等
法院台中分院。
                                        書記官
中      華      民      國      九十一      年        四    月    九    日
